臺灣高等法院臺南分院刑事判決　　　　100年度上易字第216號
上　訴　人　臺灣臺南地方法院檢察署檢察官
上　訴　人
即　被　告　劉勁寬
選任辯護人　黃正彥律師
　　　　　　黃雅萍律師
上列上訴人等因被告恐嚇案件，不服臺灣臺南地方法院99年度易
字第1592號中華民國100年3月3日第一審判決（起訴案號：臺灣
臺南地方法院檢察署98年度偵續字第201號、99年度偵字第784號
），提起上訴，本院判決如下：
    主  文
原判決撤銷。
劉勁寬犯恐嚇危害安全罪，處拘役貳拾伍日，如易科罰金，以新
臺幣壹仟元折算壹日。緩刑年。
    事  實
一、劉勁寬與前美好教會教友黃俊榮因之前在網路上留言而有嫌
    隙，劉勁寬竟基於恐嚇之犯意，於民國98年6月18日凌晨3時
    許，持其父所有之鐵製拔釘器（起訴書誤載為鐵棍）一支，
    至台南市○○區○○路129號黃俊榮之住處前，敲打黃俊榮
    住處之鐵門及按門鈴，以此肢體動作表達將以拔釘器加害黃
    俊榮身體之事，恐嚇黃俊榮，致黃俊榮心生畏懼而生危害於
    安全，直至黃俊榮報警後始離開。嗣於同日上午9時許，劉
    勁寬復承前同一犯意，再次持前揭拔釘器至黃俊榮住處前，
    斯時因鐵門已拉開，劉勁寬又拍打黃俊榮住處之玻璃門，要
    找黃俊榮，嗣黃俊榮之母黃李阿展因畏懼迅速報警始查獲上
    情。
二、案經黃俊榮訴由台南市警察局第二分局報請臺灣臺南地方法
    院檢察署檢察官偵查起訴。
    理  由
甲、關於證據能力之說明：
一、證人即告訴人黃俊榮及證人黃李阿展等人於警詢中之陳述，
    乃被告以外之人於審判外之言詞陳述，既經被告方面明示不
    同意採為證據，依刑事訴訟法第159條第1項之規定，應認不
    具證據能力。又參酌現行刑事訴訟法第166條之1第2項、第3
    項第6款，第166條之2之規定及行反詰問時，容許以陳述人
    先前不一致之陳述作為彈劾證據之法理，上開證人於警詢時
    之陳述，仍得以之作為彈劾證據，用以彈劾該等證人於檢察
    官訊問及審理時所為證述之證明力（最高法院94年度台上字
    第6881號判決意旨參照）。
二、刑事訴訟法第158條之3規定：「證人、鑑定人依法應具結而
    未具結者，其證言或鑑定意見，不得作為證據」，此所謂「
    依法應具結而未具結者」，係指檢察官依同法第175條之規
    定，以證人身分傳喚被告以外之人到庭作證，或雖非以證人
    身分傳喚到庭，而於訊問調查過程中，轉換為證人身分為調
    查時，檢察官應依同法第186條之規定命證人供前或供後具
    結，其陳述始符合第158條之3之規定，而有證據能力。若檢
    察官非以證人身分傳喚到庭訊問時，其身分既非證人，即與
    前述「依法應具結」之要件不合，縱未命其具結，純屬檢察
    官或法官調查證據職權之適法行使，當無違法可言。而前揭
    不論係本案或他案在檢察官面前作成未經具結之陳述筆錄，
    係屬被告以外之人於偵查中向檢察官所為之陳述，本質上屬
    於傳聞證據，基於保障被告在憲法上之基本訴訟權，除在客
    觀上有不能傳喚該被告以外之人到庭陳述之情形外，如嗣後
    已經法院傳喚到庭具結而為陳述，前揭非以證人身分在檢察
    官面前未經具結之陳述筆錄，除顯有不可信之情況者外，仍
    非不得作為證據，最高法院98年台上字第4923號判決足資參
    照。查證人即告訴人黃俊榮於98年12月16日偵查中乃以告訴
    人身份接受檢察官訊問，復於原審經以證人身分接受交互詰
    問，使被告憲法上基本訴訟權獲得確保，復無事證足認其為
    偵查中之陳述時，有何顯不可信之外部情況，是證人即告訴
    人黃俊榮於98年12月16日偵查中未經具結之陳述，對於被告
    而言，仍應認為具有證據能力。
三、上述列舉以外其他具有傳聞性質之供述證據，業經檢察官、
    被告劉勁寬及其選任辯護人於本院審判期日，一致表示同意
    採為證據之意思，本院審酌該等證據之作成或取得之狀況，
    並無非法或不當取證之情事，且亦無顯不可信之情況，復經
    本院於審判期日就上開證據依法進行調查、辯論，依刑事訴
    訟法第159條之1第2項、第159條之5第1項等規定，均具有證
    據能力。
乙、實體部分：
一、訊據被告劉勁寬對於其與告訴人黃俊榮曾因在美好教會之網
    路留言而有嫌隙，且於98年6月18日凌晨3時及上午9時，均
    有攜帶前揭鐵製拔釘器，二度前往告訴人黃俊榮之住處，並
    分別有拍打鐵門及玻璃門，要找告訴人等情，固未爭執，惟
    矢口否認有何恐嚇告訴人之犯行及犯意，辯稱：凌晨3時那
    次，是因告訴人先前說要請伊吃一頓飽，伊僅單純應邀前往
    讓告訴人請吃飯，並無恐嚇之意思云云。辯護人另以：告訴
    人於98年6月18日前不久，曾網路留言給被告，說要請被告
    吃一頓飽，於98年6月17日上午9時，告訴人至文和街32號按
    門鈴、拍打玻璃，徘徊至10點多才離開，挑釁意味濃厚，故
    被告攜帶拔釘器前往告訴人住處，目的乃為自保防身，而非
    恐嚇，況被告始終未使用該支拔釘器，亦未口出恐嚇之言詞
    ，自不構成恐嚇等語，資為抗辯。
二、經查：
  (一)被告對於其與告訴人黃俊榮曾因在美好教會之網路留言而有
    嫌隙，且確曾於98年6月18日凌晨3時及上午9時，均有攜帶
    前揭鐵製拔釘器，二度前往告訴人之住處，並分別有拍打鐵
    門及玻璃門，要找告訴人等情，並不爭執，此部分核與告訴
    人黃俊榮、證人即告訴人之母黃李阿展於原審審理時證述之
    情節大致相符，自堪信為真實。
  (二)被告於本院準備程序時供承：台語所謂「吃一頓飽」，就是
    「要讓你好看」的意思。故被告因告訴人網路上聲稱要讓被
    告「吃一頓飽」，而攜帶拔釘器於非正常用餐時間之凌晨時
    分，前往告訴人住處，顯係尋釁，而非接受告訴人之邀而前
    往餐敘。被告辯稱受邀吃飯云云，並無可採。
  (三)本件係被告於凌晨3時許，主動前往告訴人住處，而非於告
    訴人來訪時，被動面對告訴人。被告就與告訴人會面而可能
    發生衝突之時間、地點、方式，均處於主動擇定之一方。如
    此而言，被告顯有選擇衝突發生與否之絕對自由，即無另覓
    器械以求自保之必要。質言之，被告若認為自己生命、身體
    安全存有不測之風險，自得選擇不前往告訴人住處以避免衝
    突及危險，無須以拔釘器防身。從而就本件事故而言，被告
    並無持械自保之需求，辯護意旨以持械防身置辯，同無足取
    。
  (四)按刑法第305條之恐嚇罪，所稱以加害生命、身體、自由、
    名譽、財產之事，恐嚇他人者，係指以使人生畏怖心為目的
    ，而通知將加惡害之旨於被害人而言。所謂「通知將加惡害
    之旨」，不以言詞或書面明確轉達為必要，肢體動作如已寓
    含「意思之傳達」（如寄送子彈），該等舉動即應評價為「
    通知將加惡害之旨」之恐嚇行為。本件被告惱於告訴人於網
    路上聲稱將讓其「吃一頓飽」，而於凌晨3時及上午9時許二
    度持鐵製拔釘器至告訴人住處尋釁。就行為外觀而言，顯係
    以此等肢體動向告訴人表達「將以拔釘器攻擊」之意思，而
    應評價為刑法第305條之恐嚇行為。被告空言否認主觀上有
    恐嚇之意思，無從憑採。
  (五)此外，復有中華電信股份有限公司通話明細報表（告訴人家
    中00-0000000家用電話，與臺南市警察局長樂派出所之00-0
    000000號電話間之通話明細）及台南市警察局第二分局長樂
    派出所受理各類案件紀錄表各一份在卷可稽。足徵被告於98
    年6月18日凌晨3時之行為，已致告訴人心生恐懼，始報警處
    理。
  (六)綜上各節，本件事證已臻明確，被告前揭犯行堪以認定，應
    依法論科。
三、公訴意旨另認被告到達告訴人住處之時，另向告訴人恫嚇稱
    「去看精神科及吃精神藥，否則就受死」等語，而認為被告
    除以肢體動作傳達惡害之通知外，另有口出上開恐嚇話語。
    然而：
  (一)按告訴人之指訴，係以使被告受刑事訴追為目的，是其陳述
    是否與事實相符，仍應調查其他證據，以資審認，最高法院
    52年度台上字第1300號判例意旨足資參照。本件告訴人黃俊
    榮與證人黃李阿展為母子關係，已據其等供明在卷。其二人
    於系爭糾紛之中，休戚相關，且一致處於與被告對立之立場
    。其二人一致所為不利於對立方之被告之供述，究其實質，
    要屬告訴人一方共同所為不利於被告之指訴，依前述最高法
    院判例意旨之說明，本院認為仍有補強性法則之適用，須賴
    其他可信之事證佐證補強，始得為被告有罪之認定，應先敘
    明。
  (二)告訴人黃俊榮雖於原審審理時證稱：98年6月18日凌晨3時被
    告有去伊住處，用鐵製拔釘器敲鐵門，並按電鈴，叫伊下去
    ，要讓伊死，且說伊有精神病，在那邊咆哮40分鐘等語；證
    人黃李阿展於原審審理時所證：98年6月18日凌晨3時，有人
    敲門敲的很大聲，叫告訴人出去，說「要讓他死的很難看」
    ，伊是和告訴人一起站在陽台外面看，都會怕，就趕快報警
    等語。固均提及被告於98年6月18日凌晨3時許第一次前往告
    訴人住處時，有向告訴人提及「死」之字眼。
  (三)然而本件除告訴人黃俊榮及證人黃李阿展前揭一致之指訴外
    ，即無其他事證足以佐證補強被告於上述時地，曾以與死亡
    有關之話語恐嚇告訴人。況告訴人黃俊榮於警詢陳稱被告向
    其恐嚇「去看精神科及吃精神藥，否則死路一條」之話語，
    並非在上開時地，而係於同日凌晨2時50分許之電話中，並
    以「大聲咆哮並手持鐵棍來敲打我家的鐵門」乙節，描述被
    告於同日凌晨3時許前往其住處之過程，而隻字未提當日凌
    晨3時許被告另有口出恐嚇話語（告訴人於警詢之陳述係據
    為彈劾證據），而與其自己於原審所述情節不相符合。
  (四)綜上所述，本件既僅有告訴人及其母親片面一致指訴被告於
    98年6月18日凌晨3時許第一次前往告訴人住處時，有向告訴
    人提及與死亡有關之恐嚇話語，此外別無其他可信之事證足
    資佐證補強。且告訴人黃俊榮於警詢及原審所證被告口出與
    死亡有關之恐嚇話語之時地均不相同，本院因認並無充分積
    極證據足以證明被告於上開時地確曾以死亡有關之話語恐嚇
    告訴人，附此敘明。
四、核被告所為，係犯刑法第305條之恐嚇危害安全罪。又被告
    雖於98年6月18日凌晨3時及上午9時，先後二度手持鐵製拔
    釘器前往告訴人之住處以上述肢體動作實施恐嚇行為，惟因
    時間緊接，地點相同，應認係出於同一恐嚇犯意所為之恐嚇
    行為之接續施行，應僅論以一罪，始不致違背過度評價禁止
    之原則，併予敘明。
五、原審認為被告恐嚇之犯行罪證明確，予以論罪科刑，固非無
    見；且告訴人於原審亦陳述「（98年6月18日凌晨2時50分，
    你是否有打電話給劉勁寬？）可能有。（這麼晚打電話為何
    事？）想把網路上的公然侮辱之文章消除。（當天凌晨2時
    50分你打電話時，被告有何回應？）好像叫我有種過去找他
    」等語（見原審卷第61-62頁），是原判決於量刑評價時敘
    及被告犯罪之動機之一，乃「（告訴人）復於犯案當日（即
    98年6月18日）凌晨2時許，先撥打電話給被告，致被告對告
    訴人心生不滿，始因一時衝動、氣憤，而臨時起意前往告訴
    人之住處恐嚇」乙節，即無違誤。然而本件並無充份證據足
    以確認被告於98年6月18日凌晨3時許第一次前往告訴人住處
    時，確曾以死亡有關之話語恐嚇告訴人，已如前述，原審僅
    依告訴人黃俊榮及其母黃李阿展於原審片面一致之指訴，遽
    認被告於當時並有向告訴人恫嚇稱：「黃俊榮有精神病，要
    讓黃俊榮死」等語，自有未洽。被告上訴意旨否認有恐嚇之
    意思；檢察官循告訴人之聲請主張被告犯罪之動機並非其於
    案發當日凌晨2時許致電被告，雖均無理由。但被告上訴指
    摘原判決認定被告於於98年6月18日凌晨3時許第一次前往告
    訴人住處時，以「黃俊榮有精神病，要讓黃俊榮死」之話語
    恐嚇告訴人，事實認定有所違誤部分，則有理由，應由本院
    將原判決撤銷改判，以臻妥適。
六、爰審酌被告前並無刑事前科紀錄、素行尚佳，有臺灣高等法
    院被告前案紀錄表在卷可稽，其學歷為大學肄業，自己開業
    經營電腦公司，未婚；其原與告訴人並不相識，僅因之前在
    美好教會之網路曾因留言而起嫌隙，致被告對告訴人心生不
    滿，始因一時衝動、氣憤，而臨時起意前往告訴人之住處恐
    嚇告訴人，足認非屬預謀性犯案，且被告罹患有慢性精神分
    裂症（見卷附財團法人奇美醫院診斷證明書），其所為對於
    告訴人心理及精神上造成之傷害非鉅，且犯後已與告訴人達
    成鄉鎮調解，並依約給付告訴人新臺幣（下同）10萬元，但
    始終否認犯行之犯罪後態度等一切情狀，量處拘役廿五日，
    並諭知易科罰金之折算標準。末查被告未曾受有期徒刑以上
    刑之宣告，有臺灣高等法院被告全國前案紀錄表在卷可稽。
    本院認為被告因一時氣憤而罹法禁，其犯行尚屬輕微。經此
    次偵、審程序，當知警惕，信無再犯之虞，且已與告訴人達
    成鄉鎮調解，並依約賠償告訴人10萬元，告訴人亦到庭表示
    「同意給被告緩刑」之意思。因認被告所受刑之宣告，以暫
    不執行為適當，爰依刑法第74條第1項第1款之規定併予宣告
    緩刑三年，用勵自新。
據上論結，應依刑事訴訟法第369條第1項前段、第364條、第299
條第1項前段，刑法第305條、第41條第1項前段、第74條第1項第
1款，刑法施行法第1條之1第1項、第2項前段，判決如主文。
本案經檢察官劉欽銘到庭執行職務。
中    華    民    國   100    年    6     月    21    日
                  刑事第二庭    審判長法  官  葉居正
                                      法  官  陳春長
                                      法  官  陳欽賢
以上正本證明與原本無異。
不得上訴。
                                      書記官  施淑華
中    華    民    國   100    年    6     月    21    日
附錄論罪法條：
中華民國刑法第305條（恐嚇危害安全罪）
以加害生命、身體、自由、名譽、財產之事，恐嚇他人致生危害
於安全者，處2年以下有期徒刑、拘役或3百元以下罰金。